臺灣臺中地方法院民事判決　　　　　九十四年度家訴字第九四號
　　原　　　告　　乙　○
　　　　　　　　　丙　○
　　訴訟代理人　　谷海澐
　　被　　　告　　丁○○
　　兼
　　訴訟代理人　　甲　○
當事人間分割遺產事件，本院於民國九十四年五月二日言詞辯論終結，判決如下：
    主      文
兩造繼承被繼承人張趙景芝所遺如附表所示之遺產，准予分割。其分割方法為：如附
表編號一、二所示土地，原告乙○、丙○、被告丁○○、甲○各分得應有部分十六分
之一；如附表編號三所示建物，原告乙○、丙○、被告丁○○、甲○各分得應有部分
四分之一；如附表編號四現金，分歸兩造各依應繼分比例取得。
訴訟費用由兩造依應繼分比例負擔。
　　事實及理由
一、原告起訴主張被繼承人張趙景芝原名谷趙景芝，育有子女乙○、丙○、甲○、谷
    楨、谷林五人，前夫谷東鳴亡故後，改嫁予張郁亭，乃改名為張趙景芝，並與張
    郁亭共同收養丁○○為養女。張郁亭於民國八十五年亡故，谷楨、谷林亦先後辭
    世，因此，被繼承人張趙景芝於九十三年三月二十一日逝世時，其繼承人為乙○
    、丙○、甲○及丁○○等四人。又被繼承人張趙景芝留有如附表所示編號一至三
    之不動產，及存款新台幣（下同）二百三十萬四千六百四十一元（郵政儲金簿存
    款一百八十四萬七千五百六十元、二十五萬四千四百一十四元，合作金庫銀行北
    屯分行定期存款二十萬元，活期存款二千六百六十七元）。另被繼承人被繼承人
    張趙景芝生前出租如附表編號三所示房屋，於張趙景芝逝世後於九十三年四月至
    九十四年三月間仍有租金收入共十萬八千元，屬於遺產所生之孳息，亦為遺產分
    割之標的。因被繼承人張趙景芝未立遺囑，故應由其子女即原告乙○、丙○及被
    告甲○、丁○○共同繼承，每人應繼分各為四分之一，因兩造就系爭遺產為公同
    共有，且系爭遺產並無不能分割之情形，亦無不分割之約定，茲被告二人極力反
    對由四人平均繼承，致兩造迄今無法協議分割，為恐拖延日久，滋生困擾，爰依
    民法第一千一百六十四條規定訴請分割系爭遺產。並聲明：如主文所示。
二、被告則以：同意依原告所提分割方案分割。
三、得心證之理由：
（一）原告上開主張之事實，業據其提出戶籍謄本二份、除戶戶籍謄本二份、財政部
      臺灣省中區國稅局遺產稅免稅證明書一件、土地登記謄本二份、建物登記謄本
      一份為證，而被告到庭亦不爭執，是原告之主張，自應堪信為真實。
（二）按同一順序之繼承人有數人時，按人數平均繼承。第一千一百三十八條所定第
      一順序之繼承人，有於繼承開始前死亡或喪失繼承權者，由其直系血親卑親屬
      代位繼承其應繼分。繼承人有數人時，在分割遺產前，各繼承人對於遺產全部
      為公同共有。繼承人得隨時請求分割遺產。民法第一千一百四十一條本文、第
      一千一百四十條、第一千一百五十一條及第一千一百六十四條本文分別定有明
      文。是遺產之公同共有係以遺產之分割為其終局目的，而以公同共有關係為暫
      時的存在，本件原告以遺產分割為由終止兩造間之公同共有關係，請求分割張
      趙景芝之遺產，自屬有據。按分割共有物，以消滅共有關係為目的。法院裁判
      分割共有土地時，除因該土地內部分土地之使用目的不能分割或部分共有人仍
      願維持其共有關係，應就該部分土地不予分割或准該部分共有人成立新共有關
      係外，應將土地分配於各共有人單獨所有，最高法院六十九年台上字第一八三
      一號著有判例。
（三）按公同共有物分割之方法，除法律另有規定外，應依關於共有物分割之規定，
      依共有人協議之方法行之，分割之方法，不能協議決定者，法院得因任何共有
      人之聲請，命以原物分配於各共有人或變賣共有物，以價金分配於各共有人，
      民法第八百三十條第二項及第八百二十四第一項及第二項條分別定有明文。又
      裁判上如何定共有物分割之方法，除應斟酌當事人之聲明、共有物之性質、共
      有人之意願、利害關係、經濟效用及全體共有人之利益等公平決之外，並不受
      任何共有人主張之拘束，法院為顧及全體共有人所得利用之價值等情形，本有
      自由裁量之權。且按分割共有物固不受分管契約之拘束，惟儘量依各共有人使
      用現狀定分割方法，以維持現狀，減少共有人所受損害，當不失為裁判分割斟
      酌之一種原則（參照最高法院八十二年台上字第一九九０號裁判）。裁判分割
      共有物訴訟，為形式之形成訴訟，其事件本質為非訟事件，故法院定共有物之
      分割方法，雖應斟酌當事人之聲明、共有物之性質、經濟效用及全體共有人之
      利益等公平決之，然不受當事人聲明之拘束。是定共有物分割之方法，固可由
      法院自由裁量，惟仍應斟酌各共有人之意願、利害關係及其分得部分所得利用
      之價值等情形，定一適當公平之方法以為分割。本件兩造之法定應繼分比例，
      依前述民法第一千一百三十八條及第一千一百四十一條規定，各為四分之一，
      ，且兩造均已同意依該比例平均繼承，爰審酌上開遺產之性質、經濟效用及公
      平原則，認按繼承人將公同共有之遺產，變更為分別共有，其中如附表編號一
      、二所示土地，由原告乙○、丙○、被告丁○○、甲○各分得應有部分十六分
      之一，如附表編號三所示建物，由原告乙○、丙○、被告丁○○、甲○各分得
      應有部分四分之一，如附表編號四現金二百四十一萬二千六百四十一元（即存
      款二百三十萬四千六百四十一元加上租金收入十萬八千元），亦分歸兩造依應
      繼分比例取得，即各自取得其四分之一為適當，爰判決如主文第一項所示。
四、又分割遺產之訴，係必要共同訴訟，原、被告之間本可互換地位，且兩造均蒙其
    利，是本院認本件之訴訟費用應由兩造依其應繼分之比例負擔訴訟費用，較為公
    允，併此敘明。
五、訴訟費用負擔之依據：民事訴訟法第八十條之一、第八十五條第一項。
中　　　華　　　民　　　國　　九十四　　年　　　五　　　月　　二十三　　日
                              臺灣臺中地方法院家事法庭
~B法　　　官　陳宗賢
正本係照原本作成。
如對本判決上訴，須於判決送達後二十日之不變期間內，向本院提出上訴狀。
中　　　華　　　民　　　國　　九十四　　年　　　五　　　月　　二十三　　日
~B書　記　官　王崑煜
~FO
附表：
  一、臺中市○○區○○段三二之一五地號土地、面積二七平方公尺、所有權應有部
      分四分之一。
  二、臺中市○○區○○段三二之四○地號土地、面積一一七平方公尺、所有權應有
      部分四分之一。
  三、坐落編號一、二土地上之建號台中市○○區○○段九○四二號，門牌號碼臺中
      市○○區○○路一段一三八巷二四弄三號三樓建物房屋一棟，所有權應有部分
      全部。
  四、存款新台幣貳佰拾萬零肆仟陸佰肆拾壹元，租金收入新台幣壹拾萬零捌仟元
      ，共計貳佰肆拾壹萬貳仟陸佰肆拾壹元。
